【裁判字號】    98,聲再,223
【裁判日期】    980626
【裁判案由】    貪污治罪條例等
【裁判全文】
臺灣高等法院刑事裁定                 98年度聲再字第223號
再審聲請人
即受判決人  甲○
選任辯護人  呂福元律師
上列再審聲請人即受判決人因貪污治罪條例等案件，對於本院96
年度上更（一）字第428 號，中華民國97年4 月10日第二審確定
判決（原審判決案號：臺灣桃園地方法院90年度訴字第595 號，
起訴案號：臺灣桃園地方法院檢察署88年度偵字第12715 號、第
15444 號、第18267 號、第18282 號、第18294 號、90年度偵字
第5589號），聲請再審，本院裁定如下：
    主  文
再審之聲請駁回。
    理  由
一、按有罪之判決確定後，因發見確實之新證據，足認受有罪判
    決之人應受無罪、免訴、免刑或輕於原判決所認罪名之判決
    者，固得為受判決人之利益，聲請再審，刑事訴訟法第420
    條第1 項第6 款定有明文。所謂發見確實之新證據，係指當
    時已經存在而發見在後或審判時未經注意之證據，且就該新
    證據之本身形式上觀察，毋須經調查程序，顯然可認為足以
    動搖原確定之判決者而言（參照最高法院35年度特抗字第21
    號、40年度台抗字第2 號判例）。設若聲請人所謂之「新證
    據」，於原判決於判決時已經捨棄不採，衡情即非該刑事訴
    訟法第420 條第1 項條第6 款所謂發見之新證據，自不得據
    為聲請再審之原因。又該款所謂之「新證據」，必須可認為
    確實足以動搖原確定判決，而為受判決人有利之判決者為限
    ，若顯然不足以推翻原確定判決所憑之證據者，即非該款所
    謂「確實之新證據」（最高法院90年度臺抗字第71號裁定、
    93年度臺抗字第98號裁定參照）。
二、觀諸本件再審聲請人即受判決人甲○聲請本件再審意旨，得
    知其無非以原確定判決案件同案被告吳春波另案被訴詐欺案
    件（偵查案號：台灣桃園地方法院檢察署95年度偵字第2006
    1 號），業經台灣桃園地方法院於96年1 月19日以96年度易
    字第84號判決免訴在案，以及節錄援引最高法院（98年度台
    上字第2453號）本案發回更審理由（二）所載發回意旨內容
    ，作為聲請本件再審之論據。
三、惟查：
（一）同案被告吳春波另案被訴：其係聯豐企管顧問有限公司負
      責人，於81、82年間受基銓企業股份有限公司（下稱基銓
      公司）負責人廖文新委託代理申報基銓公司81、82年度營
      利事業所得稅，因上開稅務案件，於83年間為財政部台灣
      省北區國稅局人員（下稱北區國稅局）所稽查，廖文新怕
      遭北區國稅局裁罰，遂詢問代理上開稅務案件申報之吳春
      波因如何處置，吳春波竟意圖為自己不法之所有，於83年
      06月間某日，訛稱自己有能力打點北區國稅局稅務人員，
      即表示自己可以行賄稅務人員湯瓊川等人，使基銓公司不
      致遭受裁罰，實際上吳春波僅冒稱有管道可疏通（即所謂
      稅務黃牛），廖文新不疑有他，於83年06月間，交付現金
      新台幣（下同）86萬元予吳春波，吳春波仍不滿足，再度
      要求廖文新支付金錢打通關節，廖文新乃於84年06月28日
      自台灣中小企業銀行楊梅分行、基銓公司帳號0000000000
      0 號帳戶電匯98萬元至吳春波開立之聯豐企業管理顧問有
      限公司上海商業銀行桃園分行帳號0000000000000號帳戶
      內，作為「行賄」北區國稅局稅務人員之用，吳春波收取
      上開詐欺所得款項後，仍嫌不足，復詐騙廖文新，表示：
      為了查帳降低稅率必須再給稅務人員湯瓊川（業經本院以
      93年度上訴字第373號案件判決無罪）10萬元以供打點，
      廖文新遭騙仍再於84年09月14日，由前開台灣中小企業銀
      行楊梅分行基銓公司帳戶開立10萬元支票提示付款後，電
      匯至吳春波於上海商業銀行桃園分行之上開帳戶中，廖文
      新自始至終均誤認吳春波有將上開金錢交付行賄北區國稅
      局稅務人員，迄上開湯瓊川等人之貪污案件為本院判決無
      罪後，始發現受騙而提出告訴」。因認同案被告吳春波涉
      有刑法第339條第1項之詐欺取財罪嫌；而上開案件，已經
      台灣桃園地方法院於96年1月19日，以96年度易字第84 號
      判決免訴在案。以上等情，固據本件聲請人提出院外網路
      下載之台灣桃園地方法院96年度易字第84號判決書（本院
      另下載院內網站之判決一份附卷）為憑。然查，聲請意旨
      所稱之台灣桃園地方法院96年度易字第84號判決，乃以同
      案被告吳春波被訴詐欺取財犯行之追訴時效業已完成，因
      而為免訴之判決。至就同案被告是否確有被訴之詐欺取財
      犯行，該判決並無論敘說明，自不足以該判決遽指同案被
      告吳春波確犯有被訴事實所載之詐欺取財犯行，進而以該
      判決作為「確實之新證據」，推謂本件再審聲請人應受無
      罪、免訴、免刑或輕於原判決所認罪名之判決至明。
（二）本次最高法院發回判決意旨（二），固載稱：「... 貪污
      治罪條例第4 條第1 項第5 款及第11條第1 項，對公務員
      違背職務受賄者及居於對立地位之行賄者分別設有處罰規
      定，行賄者對於公務員違背職務受賄行為所為之指證，同
      時亦為行賄者對於其所犯違背職務行賄等罪所為之自白，
      為避免其藉虛偽自白嫁禍他人，自應有足夠之補強證據以
      擔保其真實性，始能作為論罪依據。本件原判決認定湯瓊
      川、吳春波、廖文新分別有上述行賄及受賄犯行，係以吳
      春波、廖文新及證人張秀清所為之陳述為主要之論據。然
      查廖文新、張秀清均未曾與甲○、湯瓊川接觸，亦未參與
      交付賄賂予甲○、湯瓊川等所為，渠等所為陳述與甲○、
      湯瓊川有無受賄犯行之待證事實，並無直接之關聯性。又
      ：(1)、原判決於事實欄認定吳春波、廖文新係於81、82年
      間，以偽造單據虛增成本方式，逃漏營利事業所得稅，為
      免遭稅務人員查悉受鉅額補稅及裁罰，因而向甲○、湯瓊
      川行賄等情，並以基銓公司有虛增成本情事，然81年、82
      年僅少額補稅甚或退稅，而未遭裁罰等情，資為認定甲○
      、湯瓊川有違背職務行為之論據（見原判決理由貳、五）
      。惟依北區國稅局函載：「五、基銓公司81、82年度營利
      事業所得稅結算申報案分別由……甲○、湯瓊川審查、陳
      核後稽核科未抽核視同核定，迄今均未改派他人重新查核
      ，並無查核不實及該公司有取得不實憑證之情形。」（見
      第一審卷二第239頁）；另依卷附起訴書及第一審、第二
      審（93年度上訴字第373 號、94年度上更 (二)字第744
      號）判決書所載，吳春波、廖文新係為逃漏基銓公司83
      年度之營利事業所得稅，而有偽造單據虛增成本等犯行，
      並未認定渠等於81、82年間亦有該等犯行。是基銓公司於
      81、82年間有無逃漏稅捐，除吳春波、廖文新之自白外，
      別無其他補強證據可佐。(2)、依卷附北區國稅局頒布「審
      查一科審查案件管制制度」第三、四項所載，審查人員就
      派查案件通知納稅義務人或會計師提示帳證或工作底稿備
      查之作業程序，概略言之係由管制股派員在服務台受理點
      收納稅義務人或會計師提示之帳證資料，並應檢查是否夾
      帶不法資料，點收無誤後再移送審查人員簽收；審查人員
      於審查時認有通知補充資料或說明之必要者，應填寫通知
      函通知其到場補正，如由股長直接以電話聯絡補正者，應
      在電話登記簿填寫通話內容；如發現案情重大有通知備詢
      取得紀錄存證必要者，得簽報科長核可寄發備詢通知函，
      納稅義務人前來備詢時，應由審查人員會同其股長至管制
      股服務台共同晤談，當場做成談話紀錄（見上更 (一)字
      卷第69、72至75頁）。另依卷附北區國稅局所載，基銓公
      司提示帳證資料之審查作業流程，81年度為管制股櫃台人
      員通知審查人員會同工讀生，共同於審查一科櫃台，當場
      就基銓公司所提示相關帳證資料審查完竣，除各式成本分
      析表附於審查報告書外，其餘帳證資料均由納稅義務人當
      場領回。82年度則由管制股點收相關帳證資料，並製發調
      借帳簿收據後，轉交審查人員審查（見第一審卷二第237
      頁）。關於82年度（即湯瓊川）部分，復有調借憑證帳簿
      收據影本可稽（見第一審卷一第106頁）。上述各情如果
      屬實，則吳春波所供：其均係利用提供帳證資料審查之機
      會，在北區國稅局協談室內，將賄款以牛皮紙袋裝置交付
      甲○、湯瓊川等情，即與北區國稅局規定之上述審查作業
      流程不符，真實性如何，非無疑義。又關於吳春波所陳其
      先行拜訪甲○、湯瓊川，經渠等暗示索賄後，始據以行賄
      等情，如果非虛，其究竟係如何能事先得知審查人員何人
      ？另甲○、湯瓊川分別審查基銓公司81、82年度營利事業
      所得稅申報時，除通知該公司提示相關帳證資料審查外，
      有無另按上述「審查一科審查案件管制制度」第四項規定
      ，另行通知基銓公司或吳春波到場補充資料或說明，或通
      知到場備詢等情形？均攸關於吳春波所述是否可採。原判
      決未就上述各節調查釐清，亦未就吳春波、廖文新關於渠
      等分別向甲○、湯瓊川行賄部分之自白，有無其他足以擔
      保其真實性之補強證據存在，遽行判決，自嫌率斷」等語
      。茲查，最高法院發回判決意旨，乃針對本院96年度上更
      （一）字第428號判決，是否有所認定之犯罪事實，與所
      採用之證據不相適合，而屬判決當然違背法令之證據上理
      由矛盾，加以指摘，並認本院該判決就發回意旨所載之尚
      有疑義諸點，未加調查釐清前，遽行判決，自嫌率斷等語
      。因該發回更審判決，僅攸關被告吳春波、湯瓊川、廖文
      新等人是否確有本院上開判決所認定之（共同）對於公務
      員，或關於違背職務之行為交付賄賂罪、違背職務收受賄
      賂罪，尚有所載之多項未盡調查釐清之事項，加以指摘說
      明而已，並非確切認定被告吳春波、湯瓊川、廖文新等人
      並無公訴人指訴或本院上開判決所認定之犯行。基此，聲
      請意旨此部分所稱，亦非於本院原確定判決審理當時已經
      存在而發見在後或審判時未經注意之證據，且就該新證據
      之本身形式上觀察，毋須經調查程序，顯然可認為足以動
      搖原確定之判決之「確實新證據」，彰彰明甚。。
四、綜上所述，本件聲請人所舉聲請再審之理由，與刑事訴訟法
    第420條第1項第6款之規定並不相符。從而，本件再審之聲
    請，為無理由，應予駁回。
五、據上論斷，應依刑事訴訟法第434條第1項，裁定如主文。
中    華    民    國    98    年    6     月    26    日
                  刑事第九庭審判長法  官  陳貽男
                                  法  官  何信慶
                                  法  官  周盈文
以上正本證明與原本無異。
如不服本裁定，應於收受送達後五日內向本院提出抗告狀。
                                  書記官  張郁琳
中    華    民    國    98    年    6    月    26    日


司法院資訊處製作；財團法人民間司法改革基金會備份。
